臺灣高等法院民事判決　九十一年度重上字第二二○號
　　　上　訴　人　甲○○
　　　視同上訴人　乙○○
　　　被　上訴人　宜蘭市農會
　　　法定代理人　林允錮
　　　訴訟代理人　李國增
　　　　　　　　　張漏龍
右當事人間清償借款事件，上訴人對於中華民國九十一年三月二十一日臺灣宜蘭地方
法院九十年度重訴字第六二號第一審判決提起上訴，本院判決如左：
      主      文
上訴駁回。
第二審訴訟費用由上訴人連帶負擔。
      事      實
甲、上訴人甲○○方面：
一聲明：
  (一)原判決廢棄。
  (二)被上訴人在第一審之訴駁回。
二陳述：除與第一審判決記載相同者予以引用外，補稱：
  (一)原判決以「衡諸」、「依客觀情形判斷」等，違反證據原則。銀行借貸作業有一
    定程序，非一般行為得表見代理。原判決將銀行最嚴謹之抵押物設定之擔保借貸
    ，引用一般交易「以意思表示之：：表見代理」認定舉債責任之歸屬，非屬正常
    。
  (二)視同上訴人乙○○已供述私貸事實且願負償還責任，被上訴人無理由說謊。被上
    訴人發現八十二年五月五日之資料係於八十三年另案授信約定書前，無表見代理
    可言，即改口稱初貸日在八十五年六月六日，乃避免上訴人甲○○要求查證七十
    八年至八十二年多次借貸等之筆跡資料。原判決所載上訴人曾於七十八年十一月
    二十三日及八十五年六月六日，邀同被告乙○○為連帶保證人並提供擔保物向原
    告借款云云，未據被上訴人舉證以實其說。
  (三)原判決認定印章、帳戶、存摺係乙○○所私用，當與上訴人自己申貸所用之印章
    、帳戶存摺相符。所貸之新臺幣（下同）二百萬元撥入上訴人帳戶，亦屬正常。
  (四)原判決表見代理之認定依據，有失公允。上訴人未授予乙○○代理權。上訴人自
    己所借貸之款項，均已還清，個人無積欠借款情事。乙○○已承認事實，且經判
    決，無上訴權，應不得視同上訴人。
  (五)分戶卡係新證據，足證被上訴人捏造表見代理事實。其私自挪用八十三年他案授
    信約定書，牽扯為表見代理。
  (六)被上訴人應提出授權書、催告書、借據等為本件之證明。
三證據：除援用第一審所提出者外，補提：
  上證(一)：他案內農會內部擔保放款分戶卡記錄資料影本。
  上證(二)：他案內三張借據影本。
乙、視同上訴人乙○○方面：
一聲明：請求為適當之判決。
二陳述：除與第一審判決記載相同者予以引用外，補稱：
  係乙○○向農會借錢，與甲○○無關，乙○○願還錢。
丙、被上訴人方面：
一聲明：上訴駁回。
二陳述：除與第一審判決記載相同者予以引用外，補稱：
  (一)上訴人於原審不否認本件系爭物證借據上之印章係其印鑑章，且與其另簽具之授
    信約定書留存之印章、印鑑證明書等印鑑章相符，其所借款項亦均撥入其於農會
    所立帳戶。上訴人指摘原判決不當未具體載明並揭示原判決違反何法規，亦未提
    出新事實及反證等，上訴實非有理。
  (二)消費借貸係要物契約，但非要式契約，借據不過為證明消費借貸關係之方法而已
    ，被上訴人與上訴人之借貸契約，不容上訴人否認該借據未經其親自簽名蓋章而
    不發生消費借貸關係。再提領存款時，只要持該存款帳戶存摺與蓋有原留印章相
    符之取款，已發生清償之效力。再存摺封底印有存摺戶須知，被上訴人交付款項
    予持上訴人存摺、印鑑章者，已生清償效力。
  (三)本件系爭借據及抵押權設定契約書上，蓋有與上訴人印鑑證明書上相同之印鑑章
    ，足使被上訴人誤信其有授權代理人之表見代理。代理權之授與無庸以書面為之
    。
三證據：除援用第一審所提出者外，補提：
  被上證(一)：宜蘭市農會存摺類存款封面與封底存摺影本。
      理      由
甲、程序方面：
一本件上訴人甲○○原名陳纘鴻，於九十一年四月二十三日改名為甲○○，有其戶籍
  謄本在卷可憑（見本院卷第五十頁）。
二本件被上訴人以甲○○與乙○○為共同被告提起清償借款之訴，係主張甲○○邀乙
  ○○為連帶保證人向被上訴人借款。按「民事訴訟法第五十六條第一項第一款所謂
  共同訴訟人中一人之行為，有利益於共同訴訟人或不利益於共同訴訟人，係指於行
  為當時就形式上觀之，有利或不利於共同訴訟人而言，非指經法院審理結果有利者
  其效力及於共同訴訟人，不利者其效力不及於共同訴訟人而言，故共同訴訟人中之
  一人，對於下級法院之判決聲明不服提起上訴，在上訴審法院未就其內容為審判之
  前，難謂其提起上訴之行為對於他共同訴訟人不利，其效力應及於共同訴訟人全體
  ，即應視其上訴為共同訴訟人全體所為。」已據最高法院五十二年度臺上字第一九
  三○號著為判例。上訴人甲○○上訴意旨主張乙○○私用其印章向被上訴人借款，
　其非借款人，苟如上訴人甲○○所稱，其非借款人，乙○○之連帶保證亦不成立，
　是上訴人甲○○上訴非基於其個人之抗辯，其上訴效力應及於乙○○。
乙、得心證之理由：
一本件被上訴人起訴主張上訴人甲○○於八十五年六月六日邀同視同上訴人乙○○為
  連帶保證人，向被上訴人借貸一千三百萬元，期限至八十七年六月六日止，上訴人
  迄八十六年十二月二十日清償四百萬元，餘九百萬元自八十七年六月十二日以展期
  更換借據方式，期限自八十七年六月六日起至八十九年六月六日止，八十九年九月
  二十一日再重新出具借據，期限自八十九年六月六日起至九十年六月六日止，乙○
  ○仍任連帶保證人，該借據並約定如被告逾期未償付本息時，並應加付如原判決主
　文所示違約金，上訴人迄九十年六月六日未清償前開本金九百萬元，爰依消費借貸
　及連帶保證人之法律關係請求上訴人及視同上訴人連帶給付九百萬元，及自九十年
　六月六日起至清償日止，按年息百分之八點七五計算之利息，暨自九十年七月七日
  起至清償日止，其逾期在六個月以內者，按上開利率百分之十，超期逾過六個月部
　分者，按上開利率百分之二十計算之違約金等語；上訴人則以系爭借款非其本人所
　借貸，其未在借據上簽名，借據上之印章係真正的，借款係匯入至其開設之帳戶，
　但其未使用該帳戶，上訴人自七十幾年間離家，相關印章、存摺及所有權狀等文件
　均交其父乙○○保管，本件係乙○○冒貸，與上訴人無涉云云資為抗辯；視同上訴
　人以甲○○長期離家，相關印章等資料均交乙○○保管，視同上訴人自七十八年間
　起以甲○○名義向被上訴人貸款，未經陳纘鴻之同意。視同上訴人均按期繳納利息
　，系爭借款到期後，未經通知即經被上訴人要求清償，視同上訴人願清償本件債務
　云云資為抗辯。（被上訴人於原審請求自九十年六月六日起算之利息，原審判命自
　九十年六月七日起算利息，駁回被上訴人請求九十年六月六日該日之利息請求，被
　上訴人就其敗訴部分未據提起上訴而告確定。
二被上訴人主張上訴人甲○○於八十五年六月六日邀同視同上訴人乙○○為連帶保證
  人，向被上訴人借貸一千三百萬元，期限至八十七年六月六日止，上訴人迄八十六
  年十二月二十日清償四百萬元，餘九百萬元自八十七年六月十二日以展期更換借據
  方式，期限自八十七年六月六日起至八十九年六月六日止，八十九年九月二十一日
  再重新出具借據，期限自八十九年六月六日起至九十年六月六日止，乙○○仍任連
  帶保證人，該借據並約定如被告逾期未償付本息時，並應加付如原判決主文所示違
  約金，上訴人迄九十年六月六日未清償前開本金九百萬元等事實，已據被上訴人提
  出借據一紙在卷可憑（見原審支付命令卷第七頁）。上訴人甲○○亦自認「系爭借
  據印章是我的沒錯。」（見原審卷第一三六頁）。雖上訴人辯稱印章係遭其父即視
  同上訴人乙○○盜用，該借款與上訴人無涉云云，視同上訴人乙○○亦為相同之說
  詞，謂「系爭借款是我借的沒錯，並沒有經過我兒子陳纘鴻之同意，是我擅自拿他
  的印章和權狀去借錢」云云。
三然查上訴人甲○○於原審自認「有向原告借過錢，那是民國七十二年，後來在八十
  三年又寫授信約定書，有向他借二百萬元，均已清償，系爭印章是我的，但簽名不
  是我簽的，沒有經過我的授權，錢是匯到我帳戶，但帳戶我並沒有在使用，開戶後
  都交由我父親保管，因為我從七十六年就未回家。」、視同上訴人於原審自認「：
  ：因為他很早離家，他的印章都是我保管，：：」（見原審卷第一二一頁），依上
  訴人、視同上訴人之陳述，上訴人甲○○於七十六年離家時，將甲○○於被上訴人
  借款、存款用印章等相關資料交付視同上訴人乙○○保管，應認上訴人甲○○授權
  視同上訴人乙○○向被上訴人借款，此觀上訴人甲○○於七十六年將印章等資料交
  付視同上訴人乙○○保管，但於八十三年十二月二十四日領取印鑑證明書，於八十
  三年十二月二十七日簽立授信約定書（見原審卷第一○五頁背面、第一○六頁），
  ，是甲○○於七十六年離家時，將印章相關等資料交付其父保管，惟於八十三年間
  曾向其父乙○○索回印章相關等資料，辦理甲○○所不爭執之印鑑證明、授信約定
  書後，再將印章相關資料交付視同上訴人乙○○。查本件借款最早於上訴人甲○○
  於七十八年十一月二十三日提供其所有宜蘭縣礁溪鄉○○段七一八、七一八－一、
  七一九－二、七一六－三地號計四筆土地向被上訴人設定最高限額四百八十萬元抵
　押權，再於八十一年一月二十日再設定三百六十萬元、八十二年三月十七日再設定
　三百六十萬元，嗣變更為七百六十萬元，計一千六百萬元之本金最高限額抵押權，
　有抵押權設定契約書附卷足考（見原審卷第四十二頁、第四十五頁、第四十九頁、
　第五十一頁背面），依土地登記規則第三十七條之規定，須提出登記義務人之印鑑
　證明或由義務人親自到場在登記原因文件內簽名或蓋章，是上開抵押權設定均屬真
　正，無庸置疑，上訴人甲○○辯稱其不知抵押權設定之事云云，不足採信。
四次查抵押權設定之目的不外乎為借款履行之擔保，上訴人甲○○設定前開最高限額
  抵押權後，自八十二年五月五日起陸續循環借用二十餘次，並分次部分或全部償還
  近二十次，迄八十五年六月六日債務屆期時，借用一千三百萬元用以償還舊債一千
  二百八十萬八千四百七十九元，有帳戶交易明細表附卷足稽（見原審卷第六十八頁
  以下），依明細表所載八十五年六月六日放款轉入存款一千三百萬元、八十五六月
  六日償還貸款提款一千二百八十萬八千四百七十九元（見原審卷第七十二頁、第七
  十三頁），是八十五年六月六日借款一千三百萬元係用來清償舊債，且放款轉入及
  提領償還貸款均於同一帳戶以存款、提款方式為之，則八十五年六月六日借款一千
  三百萬元，縱上訴人甲○○未至被上訴人農會現場在借據上簽名，亦係上訴人甲○
　○委由其父即視同上訴人乙○○所為，且授權乙○○使用其印章向被上訴人借款，
　其目的在償還甲○○積欠之舊債。上訴人甲○○又辯稱其未於借據上簽名，惟依民
　法第三條第一項、第二項「依法律之規定有使用文字之必要者，得不由本人自寫，
　但必須親自簽名。如有用印章代簽名者，其蓋章與簽名生同等之效力。」之規定，
　借據上有甲○○（陳纘鴻）之蓋章與上訴人甲○○在借據上簽名生同等之效力，上
　訴人甲○○辯稱借據上無其簽名，對其不生效力云云，非屬可採。
五以前開上訴人甲○○設定最高限額抵押權予被上訴人，擔保陸續向被上訴人之借款
  ，迄八十五年六月六日借款一千三百萬元償還前所積欠之舊債，嗣於八十六年十二
  月二十日清償四百萬元，餘九百萬元自八十七年六月十二日以展期更換借據方式，
  約定借款期限從八十七年六月六日起至八十九年六月六日止；復於八十九年九月二
  十一日再以前開方式重新出具借據，約定借款期限自八十九年六月六日起至九十年
  六月六日止，視同上訴人乙○○仍任連帶保證人，有借據三紙附卷足憑（見原審卷
  第九十四頁以下），應認八十七年六月十二日、八十九年九月二十一日之展期更換
  借據方式，亦係視同上訴人乙○○得上訴人甲○○授權與被上訴人簽訂借據，蓋苟
  不以此展期更換借據方式為之，上訴人甲○○、視同上訴人乙○○須即刻清償所積
  欠之九百萬元，其等既未能清償該款項，即須以展期更換借據方式為之，是八十七
  年六月十二日、八十九年九月二十一日之借據，亦係上訴人甲○○授權視同上訴人
  乙○○簽訂借據，而視同上訴人乙○○以展期更換借據方式重新簽訂借據，以新款
  償還舊債之行為，未逾授權代理範圍。上訴人甲○○辯稱乙○○借款未得其同意云
  云，非屬實在。視同上訴人乙○○附合甲○○之辯解謂其借款未得甲○○之同意，
  純屬避就之詞，均無足採。
六按稱消費借貸者，謂當事人一方移轉金錢或其他代替物之所有權於他方，而約定他
  方以種類、品質、數量相同之物返還之契約。當事人之一方對他方負金錢或其他代
  替物之給付義務而約定以之作為消費借貸之標的者，亦成立消費借貸。且借用人應
　於約定期限內，返還與借用物種類、品質、數量相同之物。民法第四百七十四條、
　第四百七十八條前段分別定有明文。本件債務約定借貸期限至九十年六月六日（原
　審卷第九十四頁），已屆清償期而未獲償付，被上訴人自得隨時請求借款人、連帶
　債務人返還，又本件債務之利息僅繳至九十年六月六日，則被上訴人僅得請求自九
　十年六月七日起之利息。從而被上訴人本於前開法律關係，請求上訴人甲○○、視
　同上訴人乙○○連帶給付被上訴人九百萬元，及九十年六月七日起至清償日止，按
　年息百分之八點七五計算之利息，並自九十年七月七日起至清償日止，其逾期在六
　個月以內，按上開利率百分之十，逾期超過六個月部分，按上開利率百分之二十計
  算之違約金，即有理由，應予准許。原判決判命上訴人甲○○、視同上訴人乙○○
　應連帶給付被上訴人九百萬元，及自九十年六月七日起至清償日止，按年息百分之
　八點七五計算之利息，並自九十年七月七日起至清償日止，其逾期在六個月以內者
　，按上開利率百分之十，逾期超過六個月部分者，按上開利率百分之二十計算之違
　約金，並依被上訴人之聲請，酌定相當擔保金為假執行之諭知，理由雖有不同，結
　論則無二致，原判決仍應予維持。
七本件因事證已臻明確，兩造其餘攻擊、防禦方法及所為之立證，與判決之結果不生
  若何影響，無庸再逐一予以論究，合併敘明。
據上論結，本件上訴為無理由，依民事訴訟法第四百四十九條第一項、第二項、第八
十五條第二項判決如主文。
中　　　華　　　民　　　國　　九十一　　年　　　九　　　月　　二十四　　日
                                民事第一庭
                                    審判長法  官　 洪 仁 嘉
                                    　　　法  官　 黃 莉 雲
                                      　　法  官　 湯 美 玉
右正本係照原本作成。
如不服本判決，應於收受送達後二十日內向本院提出上訴書狀，其未表明上訴理由者
，應於提出上訴後二十日內向本院補提理由書狀（均須按他造當事人之人數附繕本）
上訴時應提出委任律師或具有律師資格之人之委任狀；委任有律師資格者，另應附具
律師及格證書及釋明委任人與受任人有民事訴訟法第四百六十六條之一第一項但書或
第二項（詳附註）所定關係之釋明文書影本。
中　　　華　　　民　　　國　　九十一  　年　　　九　　　月　　二十六  　日
　　　　　　　　　　　　　　　　　　　  　書記官   王 敬 端
附註：
民事訴訟法第四百六十六條之一（第一項、第二項）：
對於第二審判決上訴，上訴人應委任律師為訴訟代理人。但上訴人或其法定代理人具
有律師資格者，不在此限。
上訴人之配偶、三親等內之血親、二親等內之姻親，或上訴人為法人、中央或地方機
關時，其所屬專任人員具有律師資格並經法院認為適當者，亦得為第三審訴訟代理人
。
